臺灣高等法院臺中分院刑事判決
110年度金上更一字第93號
上  訴  人  臺灣臺中地方檢察署檢察官
被      告  林葳彤
            黃俊揚
上  一  人                    
選任辯護人  許智捷律師
上列上訴人因被告等加重詐欺等案件，不服臺灣臺中地方法院
108年度訴字第831號中華民國108年5月29日第一審判決（起訴案
號：臺灣臺中地方檢察署108年度偵字第6223、8074號，移送併
辦案號：同檢察署108年度少連偵字第263號），提起上訴，前經
本院判決後，由最高法院發回更審，本院判決如下：
    主    文
原判決撤銷。
丙○○犯如附表一編號一、二所示之罪，各處如附表一編號一、
二所示之刑及沒收。應執行有期徒刑壹年柒月，緩刑貳年，並應
自民國110年9月起至111年4月止，按月於每月10日前給付告訴人
甲○○○新臺幣壹萬元，且應接受受理執行之地方檢察署所舉辦之
法治教育貳場次。緩刑期間付保護管束。
己○○犯如附表一編號二至四所示之罪，各處如附表一編號二至
四所示之刑及沒收。應執行有期徒刑壹年拾月，緩刑貳年，並應
接受受理執行之地方檢察署所舉辦之法治教育貳場次。緩刑期間
付保護管束。
    犯罪事實
一、丙○○、己○○自民國108年1月上旬起，加入林錚崧（通訊軟體
    暱稱「堂島之龍」或「小銓」，業經法院判處罪刑確定）所
    操縱指揮而具有持續性、牟利性、結構性之詐欺集團犯罪組
    織，擔任取款車手之工作，己○○並負責交付人頭帳戶之金融
    卡給其他車手，2人可獲得提領款項之2%做為報酬。該詐欺
    集團不詳成員先於108年1月15日，以假貸款名義，向曾○○騙
    取其寄出母親李婉姿之合作金庫銀行（下稱合庫銀行）帳號
    0000000000000號帳戶之存摺及金融卡，再由林錚崧於108年
    1月17日聯絡丙○○，由丙○○騎乘車牌號碼000-0000號重型機
    車，前往臺中市○○區○○路0段000○0號統一超商連河門市，領
    取內有上開合庫銀行存摺及金融卡之包裹，並於同日23時許
    ，在中清交流道附近某停車場內交給林錚崧（無證據證明丙○○有參與此部分犯行，故檢察官未予起訴）。丙○○、己○○即
    與林錚崧及該詐欺集團其他不詳成員共同意圖為自己不法之
    所有，基於3人以上共同詐欺取財及一般洗錢之犯意聯絡，
    先由該詐欺集團不詳成員㈠於108年1月16日(起訴書誤載為18
    日)假冒親友撥打電話向甲○○○借款，致甲○○○陷於錯誤，而
    於同年月18日11時9分許，以「侑弘實業社林東漢」名義，
    匯款新臺幣(下同）10萬元至陳稔(由檢察官另行偵辦)之第
    一銀行帳號00000000000號帳戶，並於同年月18日12時37分
    許，以「侑弘實業社林東漢」名義，匯款10萬元至李婉姿上
    開合庫銀行帳戶；㈡於108年1月16日(起訴書誤載為18日)假
    冒檢警撥打電話給乙○○(無證據證明丙○○、己○○知悉詐欺集
    團成員係以「冒用公務員名義」之方式施詐)，佯稱其身分
    證件遭到冒用，須依指示匯款云云，致乙○○陷於錯誤，而於
    同年月18日12時26分許，匯款15萬元至李文國(由檢察官另
    行偵辦)之彰化銀行帳號00000000000000號帳戶；㈢於108年1
    月16日(起訴書誤載為18日)假冒親友撥打電話向丁○○借款，
    致丁○○陷於錯誤，而於同年月18日12時40分許，匯20萬元至
    李婉姿上開合庫銀行帳戶。再由㈠丙○○持林錚崧交付之上開
    第一銀行金融卡，於附表二編號1所示時間、地點共提領10
    萬元，並將該10萬元交給林錚崧收受（己○○被訴如附表二編
    號1所示犯嫌，公訴意旨認與附表三編號1所示起訴論罪部分
    有接續犯之實質上一罪關係，經原審及本院前審均不另為無
    罪之諭知，業已確定，附此說明）；㈡己○○交付上開彰化銀
    行金融卡給丙○○後，由丙○○騎乘車牌號碼000-0000號重型機
    車搭載己○○前往提領，並由丙○○於附表二編號2所示時間、
    地點，提領2萬元作為自己之報酬花用；㈢己○○持上開合庫銀
    行金融卡，於附表三編號1、2所示時間、地點，提領附表三
    編號1、2所示款項得手，並將上開領得之款項及工作手機1
    支、金融卡4張放置在臺中市太平車籠埔古農莊附近草叢中
    ，再通知林錚崧前往拿取。嗣經警方過濾監視器影像畫面，
    鎖定丙○○、己○○為領款車手，由員警持檢察官核發之拘票拘
    提丙○○、己○○到案，並扣得上開彰化銀行金融卡1張，因而
    查獲上情。
二、案經甲○○○、乙○○、丁○○告訴暨臺灣臺中地方檢察署檢察官
    指揮內政部警政署刑事警察局、臺中市政府警察局刑事警察
    大隊偵查起訴及移送併案審理。
    理    由
一、證據能力部分：
　㈠組織犯罪防制條例第12條第1項中段規定：「訊問證人之筆錄
    ，以在檢察官或法官面前作成，並經踐行刑事訴訟法所定訊
    問證人之程序者為限，始得採為證據。」本案關於各該證人
    之警詢筆錄，既非在檢察官或法官面前作成，依上開規定，
    自不得採為被告丙○○、己○○（下稱被告2人）犯組織犯罪防
    制條例罪名之證據，是本判決所引用證人之警詢筆錄，僅於
    認定被告2人犯加重詐欺及一般洗錢罪部分具有證據能力，
    先予指明。
  ㈡刑事訴訟法第159條之5規定：「被告以外之人於審判外之陳
    述，雖不符前4條之規定，而經當事人於審判程序同意作為
    證據，法院審酌該言詞陳述或書面陳述作成時之情況，認為
    適當者，亦得為證據。當事人、代理人或辯護人於法院調查
    證據時，知有第159條第1項不得為證據之情形，而未於言詞
    辯論終結前聲明異議者，視為有前項之同意。」本判決所引
    用被告2人以外之人於審判外所為言詞或書面陳述之供述證
    據，除各該證人之警詢筆錄不得採為認定被告2人參與犯罪
    組織之證據，已如前述外，其餘部分檢察官、被告2人、被
    告己○○之辯護人均知悉有刑事訴訟法第159條第1項不得為證
    據之情形，而皆未於言詞辯論終結前聲明異議，本院審酌該
    等證據作成時之情況，並無違法取證或其他瑕疵，認為適於
    作為本案認定事實之依據，依上開規定，該等供述證據應具
    有證據能力。
  ㈢本案以下所引用之非供述證據，並無證據證明有出於違法取
    得之情形，復經本院依法踐行調查程序，應具有證據能力。
二、認定犯罪事實所憑之證據及理由：
    前開犯罪事實，業據被告2人於偵查及審判中坦承不諱，核
    與證人曾○○、證人即告訴人甲○○○、乙○○、丁○○於警詢中證
    述之情節相符，並有108年1月18日丙○○提領畫面、臺中市政
    府警察局刑事警察大隊扣押筆錄、第一銀行帳號0000000000
    0號帳戶交易明細(偵字第6223號卷第55至61、69至71、39至
    47、63頁)、甲○○○遭詐騙之內政部警政署反詐騙案件紀錄表
    、新北市政府警察局新店分局碧潭派出所受理各類案件紀錄
    表、受理詐騙帳戶通報警示簡便格式表、金融機構聯防機制
    通報單、合庫銀行匯款申請書代收入收據、存款憑條、存摺
    影本（偵字第6223號卷第65至67、82、87至94頁)、乙○○遭
    詐騙之內政部警政署反詐騙案件紀錄表、臺中市政府警察局
    第四分局黎明派出所受理刑事案件報案三聯單、彰化銀行存
    款憑條、郵政入戶匯款申請書（偵字6223號卷第73至79頁）
    、108年1月17日超商領取包裹監視器翻拍畫面（偵字第6223
    號卷第97頁）、曾○○統一超商寄送包裹顧客收執聯、貨態查
    詢系統列印資料（偵字第6223號卷第104至105、107頁）、
    彰化銀行帳號00000000000000號帳戶交易明細（偵字第6223
    號卷第161頁）、林錚崧手機「易信」聊天擷圖（偵字第622
    3號卷第203至232頁）、車號000-0000普通重型機車車籍資
    料、108年1月18日騎乘機車監視器翻拍畫面、己○○提領畫面
    （偵字第8074號卷第35至57頁）、丁○○遭詐騙之內政部警政
    署反詐騙案件紀錄表、郵政匯票/電傳送現申請書、郵政跨
    行匯款申請書、基隆市政府警察局第四分局中華路派出所受
    理詐騙帳戶通報警示簡便格式表、金融機構聯防機制通報單
    、LINE對話紀錄擷圖（偵字第8074號卷第65、71至81、87頁
    ）、合庫銀行帳號0000000000000號帳戶交易明細（偵字第8
    074號卷第115頁）、臉書私訊擷圖（偵字第8074號卷第159
    至171頁）可佐，以及彰化銀行金融卡1張扣案為憑，足見被
    告2人之自白與事實相符而可採信，事證明確，犯行均堪認
    定。
三、論罪科刑及撤銷原判決之理由：
  ㈠所犯罪名：
    1.依組織犯罪防制條例第2條第1項之規定，該條例所稱「犯
      罪組織」，係指3人以上，以實施強暴、脅迫、詐術、恐
      嚇為手段或最重本刑逾5年有期徒刑之刑之罪，所組成具
      有持續性或牟利性之有結構性組織。本案詐欺集團之成員
      ，至少有被告2人、林錚崧、撥打電話對告訴人等施詐之
      其他成員，人數顯已達3人以上，且持續對告訴人等施以
      詐術騙取金錢得手，該詐欺集團自屬3人以上以實施詐術
      為手段所組成具有持續性及牟利性之有結構性組織，而為
      上開法條所稱之犯罪組織。
    2.按組織犯罪防制條例第3條第1項前段與後段，分別對於「
      發起、主持、操縱、指揮」及「參與」犯罪組織者，依其
      情節不同而為處遇，行為人雖有其中一行為（如參與），
      不問其有否實施各該手段（如詐欺）之罪，均成立本罪。
      然在未經自首或有其他積極事實，足以證明其確已脫離或
      解散該組織之前，其違法行為，仍繼續存在，即為行為之
      繼續，而屬單純一罪，至行為終了時，仍論為一罪。又刑
      法上一行為而觸犯數罪名之想像競合犯存在之目的，在於
      避免對於同一不法要素予以過度評價。自然意義之數行為
      ，得否評價為法律概念之一行為，應就客觀構成要件行為
      之重合情形、主觀意思活動之內容、所侵害之法益與行為
      間之關連性等要素，視個案情節依社會通念加以判斷。刑
      法刪除牽連犯之規定後，原認屬方法目的或原因結果，得
      評價為牽連犯之二犯罪行為間，如具有局部之同一性，或
      其行為著手實行階段可認為同一者，得認與一行為觸犯數
      罪名之要件相侔，依想像競合犯論擬。倘其實行之二行為
      ，無局部之重疊，行為著手實行階段亦有明顯區隔，依社
      會通念難認屬同一行為者，應予分論併罰。因而，行為人
      以一參與詐欺犯罪組織，並分工加重詐欺行為，同時觸犯
      參與犯罪組織罪及加重詐欺取財罪，雖其參與犯罪組織之
      時、地與加重詐欺取財之時、地，在自然意義上非完全一
      致，然二者仍有部分合致，且犯罪目的單一，依一般社會
      通念，認應評價為一罪方符合刑罰公平原則，應屬想像競
      合犯，如予數罪併罰，反有過度評價之疑，實與人民法律
      感情不相契合。又加重詐欺罪係侵害個人財產法益之犯罪
      ，其罪數計算，以被害人數、被害次數之多寡，決定其犯
      罪之罪數；核與參與犯罪組織罪之侵害社會法益，因應以
      行為人所侵害之社會全體利益為準據，認定係成立一個犯
      罪行為，有所不同。是以倘若行為人於參與犯罪組織之繼
      續中，先後加重詐欺數人財物，因行為人僅為一參與組織
      行為，侵害一社會法益，應僅就首次犯行論以參與犯罪組
      織罪及加重詐欺罪之想像競合犯，而其後之犯行，乃為其
      參與組織之繼續行為，為避免重複評價，當無從將一參與
      犯罪組織行為割裂再另論一參與犯罪組織罪，而與其後所
      犯加重詐欺罪從一重論處之餘地（最高法院107年度台上
      字第1066號判決要旨）。查附表二編號1甲○○○遭詐騙匯款
      部分，係被告丙○○參與本案詐欺集團後首次加重詐欺犯行
      ；附表二編號2乙○○遭詐騙匯款部分，係被告己○○參與本
      案詐欺集團後首次加重詐欺犯行；自應就被告2人各該首
      次犯行論以參與犯罪組織罪及加重詐欺罪之想像競合犯。
      檢察官起訴及上訴意旨謂被告2人參與犯罪組織及加重詐
      欺犯行應分論併罰云云，尚有未洽。
　  3.次按刑法第339條之4第1項之加重詐欺罪，為法定刑1年以
      上7年以下有期徒刑之罪，屬洗錢防制法第3條第1款所規
      定之特定犯罪。而洗錢防制法第2條規定：「本法所稱洗
      錢，指下列行為：一、意圖掩飾或隱匿特定犯罪所得來源
      ，或使他人逃避刑事追訴，而移轉或變更特定犯罪所得。
      二、掩飾或隱匿特定犯罪所得之本質、來源、去向、所在
      、所有權、處分權或其他權益者。三、收受、持有或使用
      他人之特定犯罪所得。」本案詐欺集團向告訴人等施用詐
      術後，為掩飾、隱匿詐欺所得財物之去向及所在，而指示
      告訴人等將被騙款項匯入該集團所持有、使用之人頭帳戶
      ，並由該集團之車手即被告2人持人頭帳戶金融卡前往ATM
      提領附表二、三所示贓款得手，再將領得款項層轉上繳，
      依前揭證據顯示，該等人頭帳戶內之資金係本案詐欺之特
      定犯罪所得，是被告2人之行為亦該當於洗錢防制法第14
      條第1項之一般洗錢罪。
　  4.故核被告丙○○如附表二編號1所為、被告己○○如附表二編
      號2所為，均係犯組織犯罪防制條例第3條第1項後段之參
      與犯罪組織罪、刑法第339條之4第1項第2款之3人以上共
      同詐欺取財罪、洗錢防制法第14條第1項之一般洗錢罪，
      被告2人犯上開三罪之目的單一，行為有部分重疊合致，
      屬想像競合犯，應依刑法第55條規定，各從一重之3人以
      上共同詐欺取財罪處斷；被告丙○○如附表二編號2所為、
      被告己○○如附表三編號1、2所為，均係犯刑法第339條之4
      第1項第2款之3人以上共同詐欺取財罪、洗錢防制法第14
      條第1項之一般洗錢罪，被告2人以一行為觸犯上開二罪名
      ，為想像競合犯，應依刑法第55條規定，各從一重之3人
      以上共同詐欺取財罪處斷。被告丙○○如附表二編號1、被
      告己○○如附表三編號1、2所示數次提領被害人款項之行為
      ，皆係於密切接近之時、地實施，侵害同一被害人之財產
      法益，各次提領行為之獨立性極為薄弱，且係出於對同一
      被害人詐欺取財之目的，依一般社會健全觀念，在時間差
      距上難以強行分開，均應視為數個舉動之接續施行，合為
      包括之一行為予以評價，而論以接續犯。被告2人所犯上
      開加重詐欺罪，與林錚崧及參與各該次加重詐欺犯行之其
      他成員間，具有犯意聯絡及行為分擔，為共同正犯。
    5.被告丙○○如附表二編號1、2所示2次加重詐欺犯行，被告
      己○○如附表二編號2、附表三編號1、2所示3次加重詐欺犯
      行，被害人並不相同，係屬各別之犯罪意思及不同之犯罪
      行為，均應分論併罰。
　　6.檢察官移送併辦之犯罪事實，與起訴之犯罪事實相同，本
      院自應一併審理。　
  ㈡想像競合犯之處斷刑，本質上係「刑之合併」。其所謂從一
    重處斷，乃將想像競合犯組成之評價上數罪，合併為科刑一
    罪，其所對應之刑罰，亦合併其評價上數罪之數法定刑，而
    為一個處斷刑。易言之，想像競合犯侵害數法益者皆成立犯
    罪，論罪時必須輕、重罪併舉論述，同時宣告所犯各罪名，
    包括各罪有無加重、減免其刑之情形，亦應說明論列，量刑
    時併衡酌輕罪部分量刑事由，評價始為充足，然後依刑法第
    55條前段規定「從一重處斷」，非謂對於其餘各罪可置而不
    論。因此，法院決定處斷刑時，雖以其中最重罪名之法定刑
    ，做為裁量之準據，惟於裁量其輕重時，仍應將輕罪合併評
    價在內（最高法院108年度台上字第4405、4408號判決要旨
    ）。準此：
    1.參與犯罪組織者，其參與情節輕微者，得減輕或免除其刑
      ，組織犯罪防制條例第3條第1項但書定有明文。查被告2
      人參與本案詐欺集團犯罪組織，擔任依上級成員指示提領
      贓款之車手角色，並有多次提領贓款之行為，使告訴人等
      受有財產上損害，難認其2人參與犯罪組織之情節輕微，
      自無依上開規定減輕或免除其刑之餘地。
    2.組織犯罪防制條例第8條第1項規定：「犯第3條之罪自首
      ，並自動解散或脫離其所屬之犯罪組織者，減輕或免除其
      刑；因其提供資料，而查獲該犯罪組織者，亦同；偵查及
      審判中均自白者，減輕其刑。」洗錢防制法第16條第2項
      規定：「犯前2條之罪，在偵查或審判中自白者，減輕其
      刑。」本案卷存證據無法證明被告2人就參與犯罪組織部
      分有自首並自動脫離所屬之犯罪組織，或有因其2人提供
      資料而查獲該犯罪組織，故無從依組織犯罪防制條例第8
      條第1項前段或中段規定減免其刑。然被告2人於本案偵查
      、審判中均自白參與犯罪組織及一般洗錢犯行，依組織犯
      罪防制條例第8條第1項後段、洗錢防制法第16條第2項規
      定原應減輕其刑，雖其2人所犯參與犯罪組織及一般洗錢
      罪係屬想像競合犯其中之輕罪，惟本院於後述量刑時仍當
      一併衡酌該部分減輕其刑事由，先此說明。
  ㈢原審以被告2人犯行明確而予論罪科刑，固非無見，然原判決
    有下列違失，應予撤銷改判：
    1.被告2人所為除構成加重詐欺罪外（其中首次加重詐欺犯
      行並應論以參與犯罪組織罪之想像競合犯），其2人持人
      頭帳戶金融卡提款，因此掩飾、隱匿詐欺犯罪所得之去向
      及所在，另該當洗錢防制法第14條第1項之一般洗錢罪，
      應依想像競合犯關係，從一重之加重詐欺罪處斷。原判決
      認被告2人此部分所為，係構成洗錢防制法第15條第1項第
      2款特殊洗錢罪之想像競合犯，適用法律即有違誤。
    2.關於以一行為觸犯組織犯罪防制條例第3條第1項後段之參
      與犯罪組織罪及刑法第339條之4第1項第2款之3人以上共
      同詐欺取財罪，依刑法第55條規定從一重之加重詐欺取財
      罪處斷而為科刑時，是否應依組織犯罪防制條例第3條第3
      項規定一併宣告刑前強制工作之法律爭議，業經最高法院
      刑事大法庭作出統一法律見解（詳後述理由㈥）。原判決
      未及審酌被告2人參與犯罪組織之具體情節、有否預防矯
      正、預防其社會危險性之必要，於符合比例原則之範圍內
      ，決定是否依組織犯罪防制條例第3條第3項規定，一併宣
      告刑前強制工作，亦有調查未盡及理由欠備之違法。
　　3.扣案之花旗銀行帳號0000000000000000號金融卡1張，並
      未供作提領本案詐欺贓款之用，亦無證據證明與本案犯行
      有關，原判決予以宣告沒收，尚有未合。　　
　　4.檢察官上訴主張被告2人所犯參與犯罪組織及加重詐欺取
      財各罪應分論併罰、原審未諭知強制工作為不當云云，雖
      均無理由（不宣告強制工作部分詳如後述），然原判決既
      有如上1.至3.所示可議之處，即屬無可維持，應由本院予
      以撤銷改判。
  ㈣刑之酌科：
　　本院審酌被告2人正值青壯，不思循正當管道獲取錢財，竟
    加入詐欺集團擔任提款車手，造成告訴人等之財產損失及精
    神痛苦，並影響人際互信基礎及危害社會經濟秩序，其2人
    犯罪動機、目的及手段均應受非難，考量被告2人於詐欺集
    團之角色分工及參與程度，告訴人等遭詐騙金額多寡，被告
    丙○○犯罪所得為2萬元、被告己○○尚無犯罪所得，2人犯後於
    偵、審中自白全部犯行（參與犯罪組織、一般洗錢、加重詐
    欺取財），並已於原審審理中與告訴人等成立調解，被告己○○業已全部賠償完畢，被告丙○○就告訴人乙○○部分亦已賠償
    完畢，就告訴人甲○○○部分已給付2萬元、尚欠8萬元未給付
    （此部分經甲○○○同意延緩自110年9月起至111年4月止，按
    月於每月10日前給付1萬元），有原審法院調解程序筆錄、
    匯款申請書、手機轉帳交易成功擷取明細、本院公務電話查
    詢紀錄表附卷可參，顯示被告2人有彌補過錯之誠意，犯後
    態度尚佳，兼衡被告丙○○教育程度為高中肄業，曾從事餐飲
    業，被告己○○教育程度為高職畢業，目前擔任焊接作業員等
    一切情狀，分別量處如主文第2、3項所示之刑，另審酌被告
    丙○○所為2次加重詐欺犯行、被告己○○所為3次加重詐欺犯行
    ，犯罪時間均甚接近，罪名及侵害法益種類相同，犯罪手法
    雷同，且被告2人各次擔任車手之方式並無二致，如以實質
    累加方式就本件於短時間內反覆實施之犯行定其應執行刑，
    處罰刑度顯將超過其行為不法內涵，而違反罪責相當性原則
    ，且被告2人係擔任取款車手之角色，所牟取之不法利益非
    高，參與犯罪之手段及程度難與幕後主導要角相提並論，經
    整體評價後，分別定其應執行刑如主文第2、3項所示。
  ㈤緩刑宣告：  
    查被告2人均未曾因故意犯罪受有期徒刑以上刑之宣告，有
    臺灣高等法院被告前案紀錄表在卷可參，被告丙○○犯罪時剛
    滿19歲、被告己○○犯罪時剛滿18歲，2人因年輕失慮犯下本
    案，犯罪後始終坦承犯行，並分別與告訴人等調解成立，盡
    力賠償損失，本院綜合上情，認其2人歷經偵、審程序及罪
    刑宣告之教訓，當知所警惕而無再犯之虞，本案所宣告之刑
    以暫不執行為適當，故依刑法第74條第1項第1款規定各諭知
    緩刑2年，以啟自新。另為督促被告丙○○確實履行調解條件
    勿再拖欠，本院認有依刑法第74條第2項第3款規定，命被告
    丙○○應自110年9月起至111年4月止，按月於每月10日前給付
    告訴人甲○○○1萬元之必要。又本院斟酌被告2人參與詐欺集
    團犯罪組織擔任提款車手，法治觀念薄弱，為促使其2人日
    後能確實記取教訓及遵守法律，爰依刑法第74條第2項第8款
    規定，諭知被告2人各應於緩刑期內接受受理執行之地方法
    院檢察署所舉辦之法治教育2場次，以期導正其正確法律觀
    念，併依刑法第93條第1項第2款規定，諭知於緩刑期間付保
    護管束。被告2人如有違反上開事項且情節重大者，依法得
    撤銷緩刑宣告，特此指明。
　㈥不宣告強制工作之理由：
　　刑法第55條之想像競合犯，係一行為觸犯數罪名，該規定依
    體系及文義解釋，可知行為人所犯數罪係成立實質競合，自
    應對行為人所犯各罪，均予評價，始屬適當。換言之，想像
    競合犯本質上為數罪，各罪所規定之刑罰、沒收及保安處分
    等相關法律效果，自應一併適用，否則將導致成立數罪之想
    像競合與成立一罪之法規競合，二者法律效果無分軒輊之失
    衡情形，尚非立法者於制定刑法第55條時，所作之價值判斷
    及所欲實現之目的。又刑法第33條及第35條僅就刑罰之主刑
    ，定有輕重比較標準，想像競合犯係一行為觸犯數罪名，為
    避免對同一行為過度及重複評價，刑法第55條前段規定「從
    一重處斷」。因此所謂「從一重處斷」，僅限於「主刑」，
    法院應於較重罪名之法定刑度內，量處適當刑罰。至於輕罪
    罪名所規定之沒收及保安處分，因非屬「主刑」，故與刑法
    第55條從一重處斷之規定無關，自得一併宣告，蓋輕罪罪名
    所規定之沒收及保安處分，屬刑罰以外之法律效果，並未被
    重罪所吸收，仍應一併適用，此與罪刑法定原則無違。106
    年、107年間2次修正後之組織犯罪防制條例第2條第1項所稱
    之犯罪組織，已排除原有之「常習性」要件，另將實施詐欺
    手段之具有持續性或牟利性之有結構性組織，納入本條例適
    用範圍，並對參與犯罪組織之行為人，於第3條第1項後段但
    書規定「參與情節輕微者，得減輕或免除其刑」。惟同條第
    3項仍規定「應於刑之執行前，令入勞動場所，強制工作，
    其期間為3年」，而未依個案情節，區分行為人是否具有反
    社會的危險性及受教化矯治的必要性，一律宣付刑前強制工
    作3年。然則，衡諸該條例所規定之強制工作，性質上原係
    對於有犯罪習慣，或因遊蕩、懶惰成習而犯罪者，所為之處
    置，修正後該條例既已排除常習性要件，從而，本於法律合
    憲性解釋原則，依司法院釋字第471號關於行為人有無預防
    矯治其社會危險性之必要，及比例原則等與解釋意旨不相衝
    突之解釋方法，為目的性限縮，對犯該條例第3條第1項之參
    與犯罪組織罪者，視其行為之嚴重性、表現之危險性、對於
    未來行為之期待性，以及所採措施與預防矯治目的所需程度
    ，於有預防矯治其社會危險性之必要，且符合比例原則之範
    圍內，由法院依該條例第3條第3項規定，一併宣告刑前強制
    工作。是故行為人以一行為觸犯組織犯罪防制條例第3條第1
    項後段之參與犯罪組織罪，及刑法第339條之4第1項第2款之
    加重詐欺取財罪，依刑法第55條前段規定從一重之加重詐欺
    取財罪處斷而為科刑時，法院審酌個案情節，於有預防矯治
    其社會危險性之必要，且符合比例原則之範圍內，得依組織
    犯罪防制條例第3條第3項規定，一併宣告刑前強制工作（最
    高法院刑事大法庭108年度台上大字第2306號裁定要旨）。
    本院審酌被告丙○○原從事餐飲業，被告己○○於案發時為高職
    學生，均非遊蕩、懶惰成習之人，且無證據顯示被告2人曾
    加入其他詐欺集團，其2人在本案詐欺集團中，係擔任依上
    級成員指示提領贓款之工作，非居於核心或重要地位，且加
    入詐欺集團期間甚短，參與程度不深，角色分工屬於下層成
    員，對社會所生危害尚非甚鉅，經本案論罪科刑之處罰，已
    足以促使被告2人心生警惕及嚇阻再犯，並無再採取刑罰以
    外之措施限制其自由，以預防矯治其社會危險性之必要，如
    此亦符合比例原則，故不依組織犯罪防制條例第3條第3項規
    定對被告2人諭知強制工作。
  ㈦沒收部分：
　  1.犯罪所得：
　　　①被告丙○○於原審準備程序時供稱：本案可獲得的酬勞為
        提領金額的2%，第1次交回去的10萬元沒有給我報酬，
        後來我用彰銀金融卡提領的2萬元我就自己拿走了等語
        （原審卷第81頁），故被告丙○○取得並持有之犯罪所得
        為2萬元。惟被告丙○○與告訴人甲○○○、乙○○於原審調解
        成立，被告丙○○截至目前為止共給付甲○○○2萬元、乙○○
        2萬元，合計4萬元，應認其犯罪所得已合法發還被害人
        ，依刑法第38條之1第5項規定，不予宣告沒收或追徵。
      ②被告己○○於原審準備程序時供稱：我將領到的錢、其他4
        張金融卡及工作手機放在太平車龍埔古農莊博物館附近
        的草叢，並通知「小銓」林錚崧拿取，我完全沒有拿到
        報酬等語（原審卷第104至105頁），又無證據證據被告
        己○○確有獲取犯罪所得，自無從宣告沒收或追徵。　
　　2.供犯罪所用之物：
　　　①扣案之彰化銀行帳號00000000000000號金融卡1張，係本
        案詐欺集團所管有，由被告己○○交付被告丙○○用以提領
        附表二編號2所示款項，業據被告2人供承在卷，應依刑
        法第38條第2項規定，於該次犯行宣告沒收。
　　　②扣案之花旗銀行帳號0000000000000000號金融卡1張，因
        未作為提領本案詐欺贓款使用，又無證據證明與本案犯
        行有關，故不予宣告沒收。
　　3.洗錢標的：
　　　洗錢防制法第18條第1項前段固規定：「犯第14條之罪，
      其所移轉、變更、掩飾、隱匿、收受、取得、持有、使用
      之財物或財產上利益，沒收之。」惟刑法第11條明定：「
      本法總則於其他法律有刑罰、保安處分或沒收之規定者，
      亦適用之。但其他法律有特別規定者，不在此限。」從而
      除上述洗錢防制法第18條第1項前段所定洗錢標的沒收之
      特別規定外，其餘刑法第38條之1第5項、第38條之2第2項
      等沒收相關規定，於本案亦有其適用。查本案洗錢標的除
      被告2人已償還部分外，其餘部分雖未能實際合法發還各
      該被害人，然本院考量被告2人是以擔任提款車手之方式
      犯洗錢罪，並非居於主導犯罪之地位，若對其2人宣告沒
      收洗錢標的，尚屬過苛，故依刑法第38條之2第2項規定，
      不予宣告沒收。　
據上論斷，應依刑事訴訟法第369條第1項前段、第364條、第299
條第1項前段，判決如主文。
本案經檢察官謝怡如提起公訴及移送併辦，檢察官張添興提起上
訴，檢察官戊○○到庭執行職務。
中　　華　　民　　國　　110 　年　　8 　　月　　25　　日
                  刑事第八庭  審判長法  官  林清鈞
                                    法  官  簡婉倫
                                    法  官  黃小琴
以上正本證明與原本無異。
如不服本判決，應於收受送達後20日內向本院提出上訴書狀，其
未敘述上訴理由者，並得於提起上訴後20日內向本院補提理由書
（均須按他造當事人之人數附繕本）「切勿逕送上級法院」。因
疫情而遲誤不變期間，得向法院聲請回復原狀。

                                    書記官  李宜珊

中　　華　　民　　國　　110 　年　　8 　　月　　25　　日
附錄論罪科刑法條：
刑法第339條之4第1項
犯第339條詐欺罪而有下列情形之一者，處1年以上7年以下有期
徒刑，得併科1百萬元以下罰金：
一、冒用政府機關或公務員名義犯之。
二、3人以上共同犯之。
三、以廣播電視、電子通訊、網際網路或其他媒體等傳播工具，
    對公眾散布而犯之。
組織犯罪防制條例第3條第1項
發起、主持、操縱或指揮犯罪組織者，處3年以上10年以下有期
徒刑，得併科新臺幣1億元以下罰金；參與者，處6月以上5年以
下有期徒刑，得併科新臺幣1千萬元以下罰金。但參與情節輕微
者，得減輕或免除其刑。
洗錢防制法第14條第1項
有第2條各款所列洗錢行為者，處7年以下有期徒刑，併科新臺幣
5百萬元以下罰金。







附表一：
編號 犯罪事實 罪名、宣告刑及沒收  一 附表二編號1 丙○○犯三人以上共同詐欺取財罪，處有期徒刑壹年參月。  二 附表二編號2 丙○○犯三人以上共同詐欺取財罪，處有期徒刑 壹年壹月。扣案之彰化銀行帳號00000000000000號金融卡壹張沒收。   己○○犯三人以上共同詐欺取財罪，處有期徒刑壹年。扣案之彰化銀行帳號00000000000000號金融卡壹張沒收。  三 附表三編號1 己○○犯三人以上共同詐欺取財罪，處有期徒刑壹年貳月。  四 附表三編號2 己○○犯三人以上共同詐欺取財罪，處有期徒刑壹年壹月。